臺灣臺中地方法院民事判決　九十三年度訴字第九四二號
　　原　　　告　甲○○
　　訴訟代理人　王文聖　律師
　　被　　　告　亞百達石化工業有限公司
　　法定代理人　丙○○
　　訴訟代理人　乙○○
右當事人間請求履行契約事件，本院於民國九十三年十一月五日言詞辯論終結，判決
如左：
    主      文
被告應將如附表所示之機器、設備等設施交付原告。
訴訟費用由被告負擔。
本判決於原告以新台幣伍拾參萬元為被告供擔保後，得假執行。但被告如以新台幣壹
佰陸拾萬元為原告預供擔保，得免為假執行。
    事實及理由
一、原告主張：被告有意投標在本院民事執行處進行拍賣之台中縣沙鹿鎮○○路一○
    五號先鋒加油站之土地建物及相關地上物，以經營加油站，惟因資金欠缺，乃商
    請原告先行出資標得後，再出售予被告，價款則由被告以該不動產向銀行貸款後
    支付。原告允諾後，於民國（下同）九十一年四月二十五日以新台幣（下同）一
    千九百一十二萬元標得上開標的物，繼於同年五月二十九日兩造補訂買賣協議書
    。惟原告標得先鋒加油站之土地及建物，並不包括該加油站原有如附表所示之機
    器設備及儲油槽之存油在內，依上開協議書第五點約定，應由被告出面向先鋒加
    油站購買並自行負擔價款，嗣被告於同年七月二十六日與先鋒加油站以總價款一
    百八十萬元達成買賣合意，但無力支付其中應於同年九月三十日給付之一百六十
    萬元，原告慮及影響兩造間前開加油站土地及建物買賣之履行，遂於同年十月四
    日與被告再簽訂補充協議書(二)，約定由原告給付一百六十萬元予先鋒加油站，該
    加油站如附表所示之相關設備即歸原告所有，俟被告付清前開買賣價款、該一百
    六十萬元及其他應付款項後，再合意讓與被告。查被告自同年十月十二日起即開
    始經營加油站生意，營業狀況尚稱良好，惟關於向銀行貸款以給付予原告之款項
    ，因該加油站之土地及建物所有權人為原告而未獲銀行同意貸款，兩造乃再於同
    年十一月四日簽訂補充協議書(三)，約定原告先將該加油站之土地及建物所有權移
    轉於被告名下，以利辦理。詎辦妥過戶登記後，被告仍無法取得銀行貸款，被告
    乃於九十二年一月二十日依該補充協議書(三)第二點約定，將上開加油站之土地及
    建物回復登記於原告名下，其後原告歷經多次協商及寄發兩次存證信函予被告催
    促履行，然被告既無力給付上開買賣價金及應付款項，復不願將該加油站交付予
    原告經營，而無權持續占有如附表所示之相關機器設備（下稱系爭機器設備）迄
    今，原告爰依據兩造補充協議書(二)第一點約定行使所有物返還請求等語。並聲明
    ：
    (一)被告應將如附表所示之機器、設備等設施交付予原告；(二)願供擔保，請准宣告
    假執行。
二、被告則以：九十一年四月二十五日原告以一千九百一十二萬元標得系爭不動產，
    乃係因早前兩造間之約定，原告以出資充為日後公司成立後佔有一定比例之股權
    ，被告則以提供公司處所、辦公設備和人員及實際經營等項，同佔有一定比例之
    股權，共同為上開標的物拍賣之買受。嗣再共同向銀行超貸，除可為初期加油站
    之經營其周轉金之籌措外，餘者更有現金利潤之分配。怎料，被告與原告於銀行
    核貸程序中皆有一定程度之瑕疵存在，故前揭兩造之初衷與計畫始終無法遂行，
    故兩造間乃為事先成立合夥關係從而事後彼此間為股東之關係。另按補充協議書
    (二)第一項內容揭示被告向原告借款一百六十萬元（被告並開立本票予原告以為付
    款之擔保），作為被告須於九十一年九月三十日給付購買系爭機器設備之價款，
    但該補充協議書(二)是在九十一年十月四日所補簽立，原告事後藉此在文字上恣意
    扭曲兩造間之原意，此舉殊難令被告信服，被告並不否認對原告負有一百六十萬
    元之債務，亦有償還上開借款之意思，且被告係依買賣之法律關係取得系爭機器
    設備，原告逕自主張對於系爭機器設備有所有權實屬無據等語資為抗辯。並聲明
    ：
    (一)原告之訴及假執行之聲請均駁回；(二)如受不利判決，願供擔保請准免為假執行
    之宣告。
三、兩造不爭執之事實：
  (一)被告於九十一年七月二十六日購買先鋒加油站有限公司所有之系爭機器設備所需
    之資金，部分係向原告借貸金額一百六十萬元支應，並同時開立同額之本票乙紙
    予原告為付款之擔保。
  (二)兩造確有於九十一年五月二十九日、同年十月四日、同年十一月四日簽訂協議書
    、補充協議書(二)、補充協議書(三)。
  (三)本院九十三年度裁全字第四四三號裁定假處分附表即如附表所示之系爭機器設備
    內容為真正。
四、本件原告主張被告有意投標在本院民事執行處進行拍賣之台中縣沙鹿鎮○○路一
    ○五號先鋒加油站之土地建物及相關地上物，以經營加油站，惟因資金欠缺，乃
    商請原告先行出資標得後，再出售予被告，價款則由被告以該不動產向銀行貸款
    後支付。原告允諾後，於九十一年四月二十五日以一千九百一十二萬元標得上開
    標的物，繼於同年五月二十九日兩造補訂買賣協議書。惟原告標得先鋒加油站之
    土地及建物，並不包括該加油站原有如附表所示之機器設備及儲油槽之存油在內
    ，依上開協議書第五點約定，應由被告出面向先鋒加油站購買並自行負擔價款，
    嗣被告於九十一年七月二十六日與先鋒加油站以總價款一百八十萬元達成買賣合
    意，但無力支付其中應於九十一年九月三十日給付之一百六十萬元，原告慮及影
    響兩造間前開加油站土地及建物買賣之履行，遂於九十一年十月四日與被告再簽
    訂補充協議書(二)，約定由原告給付一百六十萬元予先鋒加油站，該加油站如附表
    所示之相關設備即歸原告所有，俟被告付清前開買賣價款、該一百六十萬元及其
    他應付款項後，再合意讓與被告，被告自九十一年十月十二日起即開始經營加油
    站生意，惟關於向銀行貸款以給付予原告之款項未順利取得，兩造乃再於九十一
    年十一月四日簽訂補充協議書(三)，約定原告先將該加油站之土地及建物所有權移
    轉於被告名下，以利辦理等情，業據其提出本院不動產權利移轉證書及附表、九
    十一年五月二十九日協議書、沙鹿鎮○○○段二八三建號、三五九建號建物登記
    謄本、同段二一九之二地號、二一九之一○地號土地登記謄本、地籍圖謄本、九
    十一年七月二十六日合約書、九十一年十月四日補充協議書(二)、九十一年十一月
    四日補充協議書(三)、竹北博愛郵局第九六存證信函及回執、竹北郵局第三七二號
    存證信函及其回執、本院九十三年裁全字第四四三號民事裁定、本院九十三年四
    月十二日中院清民執九十三直全菊字第四九六號函、被告公司變更登記表各乙份
    等為證，被告除抗辯其與原告間事先為合夥關係，事後為股東關係外，對於上情
    並不爭執，自堪信為真正。從而，兩造之爭執重點在於依兩造之上開補充協議書
    (二)約定，系爭機器設備之所有權究屬於何人？原告依該約定第一點請求被告返還
    如系爭機器設備是否有理由？
五、經查：
  (一) 按當事人主張有利於己之事實者，就其事實有舉證之責任。但法律別有規定，
    或依其情形顯失公平者，不在此限。民事訴訟法第二百七十七條定有明文。又按
    稱合夥者，謂二人以上互約出資以經營共同事業之契約，民法第六百六十七條第
    一項定有明文。本件被告抗辯九十一年四月二十五日原告以一千九百一十二萬元
    標得系爭不動產，乃係因早前兩造間之約定，原告以出資且充為日後公司成立後
    佔有一定比例之股權，被告則以提供公司處所、辦公設備和人員及實際經營等項
    ，同佔有一定比例之股權，共同為上開標的物拍賣之買受，被告與原告間乃為事
    先合夥從而事後為股東之關係云云，惟此為原告所否認，且本院觀之兩造簽立之
    上開協議書及補充協議書(二)(三)，並未有明白表示兩造有互約出資以經營共同事業
    之意思，則原告對於合夥關係之存在未能舉證以實其說，其主張自難信為真實。
  (二)再按「解釋契約，固須探求當事人立約時之真意，不能拘泥於契約之文字，但契
    約文字業已表示當事人真意，無須別事探求者，即不能反捨契約文字而更為曲解
    」，此觀最高法院十七年上字第九○六號判例意旨甚明。查被告雖辯稱依補充協
    議書(二)第一項內容揭示被告向原告借款一百六十萬元（被告並開立本票予原告以
    為付款之擔保），作為被告須於九十一年九月三十日給付購買先鋒加油站設備之
    價款，但該補充協議書(二)是在九十一年十月四日所補簽立，原告事後藉此在文字
    上恣意扭曲兩造間之原意，此舉殊難令被告信服，被告並不否認對原告負有一百
    六十萬之債務，亦有償還上開借款之意思，且被告係依買賣之法律關係取得系爭
    機器設備，原告逕自主張其對系爭機器設備有所有權實屬無據云云。然而，本院
    觀之上開補充協議書(二)第一點約定：「由乙方（指被告）簽發面額一百六十萬元
    本票一紙交付甲方（指原告），雙方即會同給付先鋒加油站上開金額。該加油站
    之設備，即歸甲方所有，其設備項目，詳如乙方與先鋒訂立之合約書及明細表，
    待乙方付清後列各條全部應付金額後，所有權即歸乙方所有。」，則依其契約文
    字已清楚載明雙方會同給付先鋒加油站一百六十萬元後，該加油站之設備（其設
    備項目，詳如乙方與先鋒訂立之合約書及明細表），乃歸甲方即原告所有，待乙
    方即被告付清全部應付金額後，所有權方歸被告所有，被告辯稱該補充協議書(二)
    乃於九十一年十月四日所補簽立，原告事後藉此在文字上恣意扭曲兩造間之原意
    云云，明顯與契約文字不符，復未能舉證證明，要難採信為真，故依兩造間之上
    開協議，系爭機器設備乃先歸原告所有，必須被告付清款項後，始轉而歸被告所
    有，則被告既自承尚未付清款項，其辯稱承認有跟原告借款一百六十萬元購買系
    爭機器設備，但當初是向原告借款購買系爭機器設備，願意返還原告一百六十萬
    元，系爭機器設備依約應歸被告所有云云，亦不足採。
六、綜上所述，本件被告抗辯當初是向原告借款購買系爭機器設備，願意返還原告一
    百六十萬元，系爭機器設備依約應歸被告所有云云，並不足採，應以原告主張依
    約系爭機器設備為其所有等語為可信。從而，原告依兩造間補充協議書(二)第一點
    約定行使所有物返還請求權請求被告應將如附表所示之機器、設備等設施交付原
    告，為有理由，應予准許。
七、兩造均陳明願供擔保，聲請宣告假執行或免為假執行，均核無不合，爰各酌定相
    當之擔保金額，併准許之。
八、本件判決之基礎已臻明確，兩造其餘攻擊防禦方法及舉證，經審酌後核與判決結
    果無影響，爰不另一一論述，併此敘明。
九、訴訟費用負擔及假執行宣告之依據：民事訴訟法第七十八條、第三百九十條第二
    項、第三百九十二條。
中　　　華　　　民　　　國　　九十三　　年　　十一　　月　　　十九　　　日
                                    臺灣臺中地方法院民事第三庭
~B審判長法　官　張瑞蘭
~B　　　法　官　許石慶
~B　　　法　官　洪堯讚
右為正本係照原本作成
如對本判決上訴，須於判決送達後廿日內向本院提出上訴狀
中　　　華　　　民　　　國　　九十三　　年　　十一　　月　　　十九　　　日
~B法院書記官　吳淑願
~FO
~F40
附表
類別               明細                       數量
機械及設備         加油機一四槍               2
                   加油機一二槍               1
                   加油機一六槍               2
                   油面計及感應器（六支）     1
                   儲油槽-30KL                6
                   油氣回收系統（含管路）     1
                   試油桶                     1
生財器具           收銀機（發票機）           6
                   電話（三線）               3
其他設備           自助抽油機                 1
                   發電機                     1
                   空壓機                     1
洗車設備           洗車機-日商MK              1
